# Aula 03

Os formatos de representação vetorial e matricial são os mais utilizados para modelar a realidade. Este laboratório didático possui como objetivo exercitar a **leitura, filtragem, relacionamento, criação de novos campos e a representação de dados vetoriais e matriciais.**

## **Leitura, filtragem, relacionamento, criação de novos campos e representação de dados vetoriais e matriciais**

### **Objetivos de Aprendizagem**

-   Exercitar a leitura e a filtragem de dados vetoriais através das funções `read_sf()` e `filter()`.

-   Relacionar a tabela de atributos de um dado vetorial com um tabular através da função `left_join()`.

-   Criar um novo campo com operações matemáticas de campos já existentes através da função `mutate()` e visualizar o dado vetorial através da função `mapview()`.

-   Rasterizar um dado vetorial através da função `rasterize()` e visualizá-lo através da função `plot()`.

-   Exportar dados vetoriais e raster, respectivamente, através das funções `write_sf()` e `writeRaster()`.

### **Preparação do Ambiente no R**

```{r}
#| eval: false
# Carregar as bibliotecas fundamentais 
library(sf)
library(terra)
library(dplyr)
library(data.table)
library(mapview)
```

### **Roteiro de Execução Passo a Passo**

#### **Leitura e filtragem da base de dados vetorial**

Baixe os arquivos disponibilizados via Google Classroom e configure o diretório de trabalho através da função `setwd()`. Leia o arquivo `zonas_origem_destino.gpkg` utilizando a função `read_sf()` e filtre somente as zonas OD pertencentes ao município de São Paulo (código do município == 36) através da função `filter()`:

```{r}
#| eval: false

# Configure o diretório de trabalho
setwd() # Ajustar para a pasta onde estão localizadas as bases de dados. (p.ex. "C:/Users/User/Downloads/PTR5932_Lab3")

# Leia a camada vetorial (GeoPackage) e filtre somente as zonas OD do município de São Paulo 
zonas_od <- read_sf("zonas_origem_destino.gpkg") %>%
  filter(cd_municipio == 36)

```

> **Nota:** O comando `%>%` e a função `filter()` só funcionarão se a biblioteca `dplyr` tiver sido carregada.

#### **Leitura do arquivo tabular e relacionamento de tabela**

Leia o arquivo `tabela01.csv` através da função `fread()`. Em seguida, relacione o dado tabular com o das zonas OD através da função `left_join()`, crie um novo campo com o valor da densidade de domicilios por hectare através da função `mutate()` e visualize os resultados através da função `mapview()`:

```{r}
#| eval: false

#Leia o dado tabular
tabela01 <- fread("Tabela01.csv", encoding = "Latin-1")

# Relacione a tabela preservando a classe espacial 'sf' 
zonas_od_join <- zonas_od %>%
  left_join(tabela01, by = c("cd_original_zona_origem_destino"="Zona"))

# Crie um campo nomeado "dens_domicilios" que recebe os valores da divisão dos campos "Domicilios" e "Area_ha"
zonas_od_join <- zonas_od_join %>%
  mutate(dens_domicilios = Domicilios/Area_ha)

# Mude o mapa base da função mapview para imagens de satélite 
mapviewOptions(basemaps = c("Esri.WorldImagery", "OpenTopoMap", "OpenStreetMap"))

# Visualize a variável de domicílios através da função mapview
mapview(zonas_od_join, zcol = "dens_domicilios")
```

> **Nota:** Como o dado tabular possui acentos e caracteres especiais, foi adotado o parâmetro de `encoding = Latin-1` dentro da função `fread()`.

#### **Rasterização da camada vetorial**

Para rasterizar dados vetoriais, utilize as funções `rast()` e `rasterize()`. Em seguida, visualize o arquivo raster através da função `plot()`:

```{r}
#| eval: false

# crie o arquivo raster de template
raster_template <- rast(zonas_od_join, resolution = 0.00009)

# Execute a rasterização definindo o atributo numérico de interesse 
raster_resultado <- rasterize( x = zonas_od_join, y = raster_template, field = "dens_domicilios")

# Visualize o raster gerado
plot(raster_resultado, main = "Densidade de domicílios por hectare")
 
```

#### **Exporte arquivos vetoriais e raster**

Exporte arquivos vetoriais e raster, respectivamente, através das funções `write_sf()` e `writeRaster()`:

```{r}
#| eval: false

# Exporte o dado vetorial utilizando a função write_sf()
write_sf(zonas_od_join, "zonas_od_join.gpkg")

# Exporte o dado raster utilizando a função writeRaster()
writeRaster(x = raster_resultado, filename = "densidade_domicilios.tif", filetype = "GTiff", overwrite = TRUE )
```

## Referências:

https://r-spatial.github.io/sf

<https://cran.r-project.org/web/packages/terra/refman/terra.html>
